【裁判字號】    98,上訴,4155
【裁判日期】    981231
【裁判案由】    強盜
【裁判全文】
臺灣高等法院刑事判決                98年度上訴字第4155號
上  訴  人
即  被  告  乙○○
選任辯護人  金學坪律師
            簡欣儀律師
上列上訴人即被告因強盜案件，不服臺灣桃園地方法院98年度易
字第284號，中華民國98年8月20日第一審判決（起訴案號：臺灣
桃園地方法院檢察署97年度偵字第5598號），提起上訴，本院判
決如下：
    主  文
原判決關於乙○○部分撤銷。
乙○○共同以強暴、脅迫使人行無義務之事，處有期徒刑陸月，
如易科罰金，以新臺幣壹千元折算壹日。
    事  實
一、乙○○前因與甲○○帶班之員工打架，要求甲○○以新臺幣
    （下同）30,000元和解，甲○○遂於民國96年10月8 日前某
    日，至乙○○住處交付30,000元和解金予乙○○，當時雙方
    交談甚歡，因此乙○○與甲○○當場約定由甲○○承攬採收
    乙○○所有之檳榔園之事宜，並以30,000元打架和解金抵充
    承攬採收檳榔園之定金，嗣因尚餘200,000 元未支付而生齟
    齬。乙○○因而心生不滿，遂先由徐敏男於96年10月8 日中
    午12時許，撥打電話予甲○○，以須與甲○○協調工人在工
    地打架為由，要求甲○○前往乙○○位於桃園縣大園鄉三塊
    石47之10號處所。俟甲○○於同日下午2 時許前往乙○○住
    處後，乙○○、徐敏男明知甲○○與其約定承攬採收檳榔園
    之尾款為20萬元尚未支付，竟基於使人行無義務之事及恐嚇
    之犯意聯絡，先推由另1 位姓名年籍不詳之成年男子對甲○
    ○恫稱：如果不簽立本票，就要將甲○○帶到山上埋掉等語
    ，乙○○並拿煙灰缸作勢要毆打甲○○，又對甲○○恫稱：
    阿溢，去2 樓拿槍等語，使甲○○心生畏怖而為簽立面額分
    別為150,000元、50,000元之本票2張以及以徐敏男為借款人
    之借據1紙之無義務之事。經甲○○報警，循線查悉上情。
二、案經桃園縣政府警察局桃園分局報請台灣桃園地方法院檢察
    署檢察官偵查起訴。
    理  由
一、按被告以外之人於審判外之言詞或書面陳述，除法律有規定
    者外，不得作為證據；被告以外之人於審判外向法官所為之
    陳述，得為證據；被告以外之人於偵查中向檢察官所為之陳
    述，除顯有不可信之情況者外，得為證據；被告以外之人於
    審判外之陳述，雖不符刑事訴訟法第159條之1至第159條之4
    之規定，而經當事人於審判程序同意作為證據，法院審酌該
    言詞陳述或書面陳述作成時之情況，認為適當者，亦得為證
    據。當事人、代理人或辯護人於法院調查證據時，知有第15
    9條第1項不得為證據之情形，而未於言詞辯論終結前聲明異
    議者，視為有前項之同意；又未經證人、鑑定人依法應具結
    而未具結者，其證言或鑑定意見，不得作為證據，刑事訴訟
    法第159條第1項、第159條之1、第159條之5及第158條之3分
    別定有明文；末按被告之自白，非出於強暴、脅迫、利誘、
    詐欺、疲勞訊問、違法羈押或其他不正之方法，且與事實相
    符者，得為證據，刑事訴訟法第156條第1項規定甚明。查本
    判決所引用之各該被告以外之人於審判外之陳述（包含書面
    陳述），雖屬傳聞證據，然當事人及辯護人於本院準備程序
    及審判期日中均表示同意作為證據方法而不予爭執，且迄至
    言詞辯論終結前亦未再聲明異議，本院審酌上開證據資料製
    作時之情況，尚無違法不當及證明力明顯過低之瑕疵，亦認
    為以之作為證據應屬適當，故揆諸前開規定，爰逕依刑事訴
    訟法第159條之5規定，認前揭證據資料均有證據能力，先予
    敘明。
二、訊據被告乙○○就其強制犯行坦承不諱，惟矢口否認有何強
    盜犯行，辯稱：檳榔園採收尾款確實為20萬元，告訴人甲○
    ○係自願簽立本票，借據則是告訴人向同案被告徐敏男借款
    要來支付採收檳榔園尾款云云。經查：
  (一)被告乙○○與告訴人約定先以總價90,000元採收檳榔園，並
    將因傷害之30,000元和解金抵充為採收檳榔園之定金，惟因
    告訴人無法支付尾款60,000元，被告乙○○要求告訴人前往
    其住處，並在住處與徐敏男、龍賢溢以及上開姓名年籍不詳
    之成年男子以強暴及脅迫之方式使告訴人簽立本票以及借據
    之事實，業據證人即告訴人甲○○於原審結證稱：一開始係
    被告乙○○與伊帶班之同事打架，被告乙○○要求伊以30,0
    00元和解，伊同意並親至被告乙○○住處交付和解金30,000
    元，被告乙○○便與伊再約定由伊採收其所有之檳榔園，並
    以和解金30,000元充作採收檳榔園之定金，尾款再支付60,0
    00元，伊當場表示同意，惟於96年10月8日中午12時許，伊
    撥打電話告知被告乙○○，伊無法籌出錢繳交尾款等語，被
    告乙○○即要伊去住處說清楚，伊雖害怕，但認為事情業已
    結束，伊即前往被告乙○○住處，至其住處後，在場之人包
    括被告乙○○、徐敏男、龍賢溢以及1位姓名年籍不詳之成
    年男子，伊到當場時，本票已經擺在該處桌子上，該不知名
    男子對伊表示如果不簽本票的話，就要帶伊去山上埋掉，並
    且還拿出檳榔刀出來，當場伊不願意簽本票，被告乙○○又
    作勢要拿煙灰缸打伊，並且要龍賢溢去2樓拿槍，伊因為害
    怕，只好依被告乙○○之意思簽立本票以及借據等語明確（
    見原審卷第65至66頁、97年度偵字第5598號卷第48頁），核
    與證人即同案被告徐敏男於原審結證稱：當天被告乙○○打
    電話予伊，伊便前往被告乙○○住處，俟告訴人也到達同一
    處所後，被告乙○○即叫告訴人簽立本票，當時現場有人恐
    嚇告訴人，被告乙○○亦有拿煙灰缸作勢要打告訴人並要龍
    賢溢到2樓拿槍，伊也有看到現場有1把檳榔刀出現在談事情
    之桌子旁邊，但檳榔刀出現時間伊並不知悉等語相符（見原
    審卷第69至70頁、第90頁反面），並有告訴人簽立票號2003
    03號、到期日96年10月15日、金額50,000元之本票1紙、票
    號200305號、到期日96年10月31日、金額150,000元之本票1
    紙、上載借款20萬元之借據1份附卷可稽（見97年度偵字第
    5598號卷第33至36頁），是被告乙○○夥同被告徐敏男、及
    龍賢溢及1位姓名年籍不詳之成年男子以強暴及脅迫方式，
    使告訴人簽立本票及借據之事實，洵堪認定。
  (二)被告乙○○主觀上認告訴人依上開採收檳榔園契約應給付對
    價23萬元，尚欠20萬元未付，其要求告訴人簽立本票、借據
    ，主觀上並無不法所有意圖之事實，業據證人即告訴人於本
    院審理時結證稱：當初談的價錢是說以230,000要包予伊，
    然伊沒有能力，被告乙○○即說先包給伊90,000元，如果有
    賺錢的話，即應給付230,000元，並先支付30,000元作為定
    金等語明確(見本院卷第72至73頁)，核與證人徐敏男於原審
    結證稱：被告乙○○當場係對伊表示因為其與告訴人之工人
    有口角，約定以30,000元和解，後來轉換為採收檳榔之定金
    ，而採收檳榔元之總價為230,000元，因此告訴人尚積欠被
    告蕭國玲200,000元，伊從不知道約定採收檳榔元之總價為
    90,000元，而之所以會要求告訴人以伊為出借人名義簽立借
    據，係出於被告乙○○之堅持，但原因為何伊並不清楚等語
    一致（見原審卷第68頁、第91頁反面），並與證人即在場者
    龍賢溢於原審結證稱：案發當天被告乙○○、徐敏男和伊一
    起喝酒聊天，被告乙○○對伊和徐敏男表示，告訴人承租其
    所有之檳榔園採收事宜，然僅支付30,000元定金，尚餘200,
    000元尾款未為支付，被告乙○○遂找告訴人前來協商該事
    宜等語相符（見原審卷第72頁），雖系爭契約告訴人應給付
    23萬元是否附有停止條件未明，惟依被告對外向徐敏男、龍
    賢溢及上開姓名年籍不詳之成年男子稱告訴人尚積欠200,00
    0元之尾款、其要求告訴人簽發之本票2紙、借據1份上所載
    金額亦為200,000元，足徵被告乙○○主觀上確係認為告訴
    人採收檳榔園之對價為230,000元為，因已支付定金30,000
    元，故其向告訴人要求給付尾款200,000元，乃其主觀上依
    約請求給付對價，核無不法所有意圖，應可認定。
  (三)綜上所述，被告乙○○自白以強暴及脅迫方式使告訴人簽立
    200,000 元之借據及本票而行無義務之事實，與事實相符，
    本案事證明確，犯行洵堪認定。
三、核被告所為，係犯刑法第304條第1項強制罪。其與徐敏男及
    不詳姓名成年男子間，就上開犯行，有犯意聯絡及行為之分
    擔，為共同正犯。按刑法第305條之恐嚇罪，係指單純以將
    來加害生命、身體、自由、名譽及財產之事，恐嚇他人致生
    危害於安全者而言，如對他人之生命、身體等，以實現之強
    暴脅迫手段加以危害要挾，使人行無義務之事，即應構成刑
    法第304條之強制罪，而非同法第305條之恐嚇安全罪（最高
    法院72年度台上字第5618號判決意旨參照），被告乙○○及
    徐敏男等強暴、脅迫告訴人簽立本票及借據200,000元行此
    無義務之事之過程中，雖有以言詞恐嚇，並由不詳姓名成年
    男子持檳榔刀，惟該等恐嚇危害安全之犯行，係強制罪之部
    分行為，不另論罪。公訴人認被告乙○○另涉犯刑法第305
    條之恐嚇罪，惟被告係出於強制要求告訴人清償債務之一個
    犯罪行為而為恐嚇之階段行為，業如上述，公訴人認係數罪
    併罰，容有未洽。原審以被告所犯罪證明確，依法予以論科
    ，固非無見。惟查，被告主觀上認定與告訴人間之債權為23
    0,000元，是被告就200,000元尾款強制告訴人簽立之借據及
    本票，主觀上無不法所有意圖，尚難以強盜罪相繩，原審未
    查，誤被告與告訴人間就採收檳榔園之總價約定為90,000元
    ，而認被告所為係強盜犯行，其認事用法尚有未洽，被告就
    此部分提起上訴指摘原判決不當，請求撤銷改判，為有理由
    ，原判決既有可議，自應由本院將原判決此部分撤銷改判。
    爰審酌被告乙○○尚屬壯年，不思努力進取，竟利用其同夥
    實行強制犯行，然事後坦承犯行，犯後態度尚稱良好，並兼
    衡被告其素行狀況、犯罪之動機、目的、手段、對於被害人
    所生危害程度等一切情狀，量處如主文所示之刑，並諭知易
    科罰金之折算標準。又本件用以強制告訴人之檳榔刀1 支因
    未扣案，復無證據證明係屬被告蕭國玲、徐敏男或共犯龍賢
    溢所有，亦非屬義務沒收之物，故不宣告沒收，附此敘明。
據上論斷，應依刑事訴訟法第369條第1項前段、第364條、第299
條第1項前段，刑法第28條、第304條第1項、第41條第1項前段，
刑法施行法第1條之1，判決如主文。
本案經檢察官黃全祿到庭執行職務。
中    華    民    國    98    年    12    月    31    日
                  刑事第二十三庭    審判長法  官  許宗和
                                          法  官  潘進柳
                                          法  官  沈君玲
以上正本證明與原本無異。
不得上訴。
                                          書記官  彭于瑛
中    華    民    國    99    年    1     月    4     日
附錄：本案論罪科刑法條全文
中華民國刑法第304條
（強制罪）
以強暴、脅迫使人行無義務之事或妨害人行使權利者，處 3 年
以下有期徒刑、拘役或 3 百元以下罰金。
前項之未遂犯罰之。


司法院資訊處製作；財團法人民間司法改革基金會備份。
